臺灣新竹地方法院民事判決  
109年度訴字第498號
原      告  魏祥銘  
被      告  魏香蘭  

訴訟代理人  林君達律師
            王泳盛  
上列當事人間損害賠償等事件，本院於民國110年1月21日辯論終
結，判決如下：
    主      文
原告之訴駁回。
訴訟費用由原告負擔。
    事實及理由
壹、程序方面：
一、按當事人適格，乃指當事人就具體特定之訴訟，得以自己之
    名義為原告或被告，而受為訴訟標的法律關係之本案判決之
    資格而言。故在給付之訴，祗原告主張其為訴訟標的法律關
    係之權利主體，他造為訴訟標的法律關係之義務主體，其當
    事人即為適格。至原告是否確為權利人，被告是否確為義務
    人，乃為訴訟標的法律關係之要件是否具備，即訴訟實體上
    有無理由之問題，並非當事人適格之欠缺（最高法院104年
    度台上字第2420號民事裁定意旨參照）。原告本於侵權行為
    及所有物返還請求權請求被告賠償或回復原狀，主張被告為
    訴訟標的法律關係之權利主體，並以被告為對造提起本件訴
    訟對象，依上開說明，當事人自屬適格，被告辯稱原告提起
    本件訴訟欠缺當事人適格，尚不足採。　
二、按訴狀送達後，原告不得將原訴變更或追加他訴，但請求之
    基礎事實同一、擴張或減縮應受判決事項之聲明者，不在此
    限。民事訴訟法第255條第1項第2款、第3款分別定有明文。
    所謂「請求之基礎事實同一」，係指變更或追加之訴與原訴
    之原因事實有其共同性，先後所為請求之主張在社會生活上
    可認為有共通性或關連性，而就原請求之訴訟及證據資料於
    相當程度範圍內具有同一性或一體性，在審理時得加以利用
    ，俾先後兩請求可在同一程序得加以解決，以避免重複審理
    ，庶能統一解決紛爭，用符訴訟經濟者即屬之（最高法院96
    年台上第471號民事判決意旨參照）。原告起訴原訴之聲明
    ：⑴被告應賠償新臺幣（下同）20萬元。⑵被告應將梯形果園
    土方重新築起，排水溝護土做好，還原田伯公祠，並將擴建
    之土地公祠拆除（本院卷第11-12頁）；嗣原告於民國（下
    同）109年9月25日具狀變更聲明為：⑴被告應將土地公祠、
    採光罩拆除，及恢復梯形果園。⑵訴訟費用、土地測量費用
    、證人旅費由被告負擔；又於110年1月21日言詞辯論期日變
    更前開訴之聲明為：⑴被告應賠償20萬元或將系爭土地回復
    原狀。⑵訴訟費用由被告負擔（本院卷第357頁）。原告前開
    訴之變更，其請求之基礎事實同一，為擴張、減縮應受判決
    事項之聲明，合於前揭規定，應予准許。 
貳、實體方面：
一、原告主張：
㈠、原告為新竹縣○○鎮○○段○○○段000000地號土地（下稱系爭土地
    ）所有權人，原告長年在外上班，108年3月經鄰地地主告知
    ，始知悉被告、訴外人魏線妹及邱月梅未經原告同意，私自
    募款將系爭土地上由三塊石板組成之田伯公擴建並搭建採光
    罩，破壞剷平原本梯形果園，嚴重亂改水道致洪水沖刷鄰地
    ，爰起訴請求被告賠償20萬元或將系爭土地回復原狀。
㈡、訴之聲明：
  ⒈被告應賠償20萬元或將系爭土地回復原狀。
　⒉訴訟費用由被告負擔。　　
二、被告答辯：
㈠、土地公廟為被告之胞姊魏線妹於94年主導發起勸募擴建，被
    告已搬離土地公廟附近，無參與土地公廟重建，從未管理或
    過問土地公廟事務，僅應魏線妹之邀捐款2萬元。原告知情
    且同意訴外人魏線妹擴建土地公祠，並到場確認過，已成立
    使用借貸契約，無權要求被告負拆除及損害賠償責任，逾近
    15年始起訴，違反誠信原則。
㈡、答辯聲明：　　
　⒈原告之訴駁回。
　⒉訴訟費用由原告負擔。
三、法院之判斷：
㈠、按所有人對於妨害其所有權者，得請求除去之；因故意或過
    失，不法侵害他人之權利者，負損害賠償責任；負損害賠償
    責任者，除法律另有規定或契約另有訂定外，應回復他方損
    害發生前之原狀；第1項情形，債權人得請求支付回復原狀
    所必要之費用，以代回復原狀。民法第767條第1項中段、第
    184條第1項前段、第213條第1項、第3項分別定有明文。當
    事人主張有利於己之事實者，就其事實有舉證之責任，但法
    律別有規定，或依情形顯失公平者，不在此限，民事訴訟法
    第277條亦有明文。就侵權行為言，被害人應就行為人因故
    意或過失，不法侵害其權利之事實負舉證責任（最高法院70
     年度台上字第2550號民事判決意旨參照）。 
㈡、原告主張新竹縣○○鎮○○段○○○段000000地號土地為其所有，系
    爭土地上有新竹縣竹北地政事務所109年9月8日土地複丈成
    果圖（下稱附圖）所示土地公廟52平方公尺、水泥地36平方
    公尺、樓梯等情，提出土地登記第一類謄本、現況照片等件
    為證（本院卷第17-23、33頁），並經本院會同兩造勘驗現
    場及囑託新竹縣竹北地政事務所派員測量，有勘驗筆錄、土
    地複丈成果圖在卷可稽（本院卷第135-139頁）。被告雖不
    爭執系爭土地為原告所有，及土地上現有前開建物、地上物
    等事實，然否認系爭土地上建物、地上物係其其興建，原告
    就其主張系爭土地上建物、地上物係被告興建占用應負舉證
    責任。
㈢、經查，證人魏祥吉於本院審理中證稱：我知道關於新竹縣○○
    鎮○○段○○○段000○00地號土地上蓋土地公廟的事情。我小時
    候常常在那邊玩，那時候就有蓋土地公廟，我知道人事我就
    知道了，以前是堆三個石頭，我不知民國幾年蓋廟，要蓋廟
    的時候，我知道，我有時候回去，我堂姐魏線妹的先生買土
    地公的神像放在三個石頭裡面，時常託夢給魏線妹，魏線妹
    是被告的姐姐，被告是妹妹，說土地公沒有開光看不見，魏
    線妹把土地整平，土地公託夢給魏線妹說太小了，所以要改
    建，那時候我不知道土地是誰的。我不知道被告是否有擔任
    福德宮組織職位，我只知道她們去拜的時候，被告跟魏線妹
    會起乩。我不知道被告之前或現在有無管理該寺廟等語（本
    院卷第272-274頁）。證人魏春榜於本院審理中證稱：在增
    建（擴建）過程中，我不清楚原告是否知情，魏線妹有跟我
    們說她有去跟原告商量過，結果我不知道。剛增建（擴建）
    完成時之管理人為魏線妹，現在沒有管理人。目前福德宮的
    修繕、其他費用都是信徒自己買去的，桌子都是信徒買的，
    上面有寫信徒的名字。目前沒有人管理福德宮等語福德宮自
    始沒有委員會組織，好像有一次十週年紀念，魏線妹說形式
    上要做一個管理人，我們也都不知道，後來才有的等語（本
    院卷第275-276頁）。證人邱月銀於本院審理中證稱： 被告
    是我母親的妹妹，當時是我的母親魏線妹以及我的父親江清
    德、我的祖父母都有參與蓋廟。我媽媽說好像要辦廟，沒有
    錢，大家分攤一點，向住在附近的人募捐。是我母親找人來
    蓋的，我認識被告，被告是我媽媽的妹妹，她沒有幫我母親
    一起蓋廟，以前那個廟是我母親魏線妹管理，後來我母親過
    世後就沒有人管理，住附近的人會去拔草跟打掃。廟沒有選
    委員，都是我的母親魏線妹管理。魏線妹說要出錢，我就出
    錢，但是我沒辦法管理。我不管廟裡的事務等語（本院卷第
    358-360頁）。原告之訴狀記載：被告之姊魏線妹有跟養父
    母商量，說土地公祠前土地加一點，原本養父母與我皆不答
    應，線妹到處放話說我的不是，被告阿姨（原告生母）勸我
    才答應等語（本院卷第121頁）。是以依上開證人魏祥吉、
    魏春榜、邱月銀之證詞，均尚難認系爭土地上建物、地上物
    為被告所興建，原告復未提出其他證據足以證明被告為興建
    系爭建物、地上物之人，難認被告有何侵害原告權利之行為
    ，原告主張被告應負損害賠償責任，尚屬無據。
㈣、次查，系爭土地上建物「福德宮」乃未經辦理所有權第一次
    登記之未辦保存登記建物，「福德宮」未辦理寺廟登記，客
    觀上無「已登記之負責人或已登記之組織成員」。按未辦理
    建物第一次所有權登記以前，「房屋所有權」屬於出資興建
    之「原始建築人」，與起造人及納稅人名義誰屬無涉（最高
    法院85年度台上字第247號民事判決意旨參照）。不動產物
    權，有依法律行為而取得者，亦有非因法律行為而取得者，
    興建新建築物，乃建築物所有權之創造，非因法律行為而取
    得，該新建築物所有權應歸屬於出資興建人，不待登記即原
    始取得其所有權，與該建物行政管理上之建造執照或使用執
    照之起造人名義誰屬無涉（最高法院101年度台上字第127 
    號民事判決意旨參照）。建物之拆除，為事實上之處分行為
    ，僅所有人或有事實上處分權之人，始有拆除之權限（最高
    法院102年度台上字第2053號、107年度台上字第1152號民事
    判決意旨參照）；即就本件情形而論，系爭「福德宮」既為
    未辦保存登記之建物，依上開說明，其「所有權（包括事實
    上之處分權能）」，當然應由「出資興建之原始建築人」取
    得，本院會同兩造勘驗現場，「福德宮」牆面刻有樂捐芳名
    ，被告僅為捐款人之一，有照片在卷可參（本院卷第77、17
    5、177、179、251頁），尚難認被告即為「福德宮」之「出
    資興建人」而有處分（拆除）權；又主張他人無權占有其所
    有物者，須就該他人無權占有之事實加以舉證，始得對之主
    張所有物返還請求權。原告就其主張系爭土地上建物、地上
    物係被告興建等事實均未能舉證證明，原告請求被告將系爭
    土地回復原狀，尚屬無據，應予駁回。
㈤、綜上所述，原告依所有權及侵權行為之法律關係，請求被告
    給付20萬元或將系爭土地回復原狀，均為無理由，應予駁回
    。
四、本件判決基礎之事證已臻明確，兩造其餘之攻擊或防禦方法
    及所用之證據，經審酌後核與判決結果不生影響，爰不一一
    論列，被告聲請傳喚證人姜杏芳、范惠閔、溫永昌等，因本
    訴判決基礎之事證已臻明確，而無必要，附此敘明。
五、據上論結，本件原告之訴為無理由，依民事訴訟法第78條，
    判決如主文。
中　　華　　民　　國　　110 　年　　2 　　月　　24　　日
                  民事第二庭    法  官  林麗玉
以上正本證明與原本無異。
如對本判決上訴，須於判決送達後20日內向本院提出上訴狀（須
按他造當事人之人數附繕本），併繳納上訴審裁判費。
中　　華　　民　　國　　110 　年　　2 　　月　　24　　日
                                書記官　郭春慧